【裁判字號】    97,勞上易,21
【裁判日期】    970624
【裁判案由】    給付退休金
【裁判全文】
臺灣高等法院民事判決                97年度勞上易字第21號
上  訴  人  統聯汽車客運股份有限公司
法定代理人  甲○○
訴訟代理人  乙○○
            丙○○
            丁○○
被上  訴人  戊○○
訴訟代理人  李永裕律師
複代  理人  張瑞娟
上列當事人間給付退休金事件，上訴人對於中華民國97年1月31
日臺灣板橋地方法院96年度勞訴字第80號第一審判決提起上訴，
本院於97年6月3日言詞辯論終結，判決如下：
    主  文
原判決關於命上訴人給付超過新台幣拾壹萬壹仟壹佰零玖元及
其利息部分，並該部分假執行之宣告，及訴訟費用之裁判均廢棄
。
前開廢棄部分，被上訴人在第一審之訴及其假執行之聲請均駁回
。
其餘上訴駁回。
第一、二審訴訟費用均由上訴人負擔十分之七，餘由被上訴人負
擔。
    事實及理由
一、被上訴人起訴主張：伊自民國（下同）79年1 月19日起受僱
    於上訴人，至96年4 月24日退休，退休金基數為32.5個，因
    伊於96年4 月僅工作24日，故應依伊自95年10月至96年3 月
    期間月平均工資（包括本俸、延長工時加給、技勤本俸、伙
    食津貼、例休假加給、ISO 安全獎金、清潔獎金、清潔代金
    ）新台幣（以下同）55,765元，計算退休金共計1,812,363
    元，上訴人僅發給1,486,940 元，為此依兩造間之僱傭契約
    （以下稱系爭契約）及勞動基準法第55條規定，請求上訴人
    給付短少之退休金325,423 元。又伊可領取勞工保險老年給
    付45個基數，如上訴人據實申報伊之月投保薪資，伊可按月
    投保薪資第22級42,000元投保，可領取老年給付1,890,000
    元，但因上訴人以多報少，致伊僅領取1,763,640 元，為此
    依勞工保險條例第72條第2 項及不完全給付之損害賠償請求
    權，請求上訴人賠償差額126,360 元。聲明求為：1.上訴人
    應給付伊451,783 元，及自起訴狀繕本送達翌日（96年10月
    10日）起至清償日，按年息5%計算之利息；2.願供擔保，請
    准宣告假執行等語。
二、上訴人以：被上訴人之月平均工資計算基礎應為本俸、延長
    工時加給，至例休假日加給係於勞動基準法所定應休假日，
    因勤務需要排定出車，未能於當月休完者，伊除支付平日工
    資外，另按當月本俸及延長工時加給比例計算發給補助性質
    之加給；技勤本俸係針對路線長短及勞務程度訂定發給標準
    ，對駕駛員能達成預定趟次之鼓勵；伙食津貼係免稅之福利
    ；ISO安全獎金係對出車天數、延長工時基數、技勤本俸、
    趟次達各站標準，未受兩支申誡以上，安全服務良好且未違
    反行車安全規定者給予之獎金；清潔獎金係對模範班車通過
    車輛清潔覆檢且未遭客訴者，按出車天數，每天66.5元計算
    發給之獎金，但全月里程未達10,000公里、出車天數未達標
    準者不發給；清潔代金係對模範班車通過車輛清潔初檢者，
    預支其下個月代金，均非經常性給與，而係具獎勵、恩惠性
    質之給與，不應列入月平均薪資計算基礎，但伊優惠列入技
    勤本俸、伙食費，是被上訴人自95年10月至96年3 月止月平
    均工資為45,752元（含本俸、延長工時加給、技勤本俸、伙
    食費），應得退休金1,486,940 元。又被上訴人每月本俸加
    計延長工時加給約33,300元左右，伊據實為其申報勞工保險
    月投保薪資，並無以多報少情事。聲明求為：1.被上訴人之
    訴及假執行之聲請均駁回，2.如受不利之判決願供擔保請准
    免為假執行等語，資為抗辯。
三、原審判命上訴人應給付被上訴人451,783 元，及自96年10月
    10日起至清償日止按年息5%計算之利息，並為附條件之准、
    免假執行宣告。被上訴人提起上訴，聲明求為：(一)原判決不
    利於上訴人部分廢棄，(二)駁回被上訴人在第一審之訴及假執
    行之聲請。被上訴人則聲明求為駁回上訴。
四、兩造不爭執之事實及證據如下：
  (一)被上訴人自79年1 月19日起受僱於上訴人，至96年4 月24日
    退休，退休金基數為32.5個月，並以被上訴人自95年10月至
    96年3 月期間之平均工資為基數金額。上訴人已支付被上訴
    人退休金1,486,940 元。有被上訴人提出之支票可稽（見原
    審調解卷）。
  (二)上訴人向勞工保險局申報被上訴人之月投保薪資，勞工保險
    老年給付基數為45個月平均工資，被上訴人已領取勞工保險
    老年給付1,763,640 元。有被上訴人提出勞工保險被保險人
    投保資料表、勞工保險局核定通知書可稽（見原審調解卷）
    。
  (三)被上訴人自93年2 月起至96年3 月期間，領取包括本俸、延
    長工時加給、技勤本俸、伙食津貼、清潔獎金、清潔代金、
    ISO 安全獎金等項目之薪資如附表所示薪資金額，有被上訴
    人提出之薪資明細單（見原審調解卷），及上訴人提出之薪
    資明細表（原審卷第32至51頁）可稽。
五、本院得心證之理由如下：
  (一)關於被上訴人請求退休金差額部分：
  1.按勞動基準法第55條第2 項規定，退休金基數之標準，係指
    核准退休時一個月平均工資；第2條第3款規定，工資謂勞工
    因工作而獲得之報酬，包括工資、薪金及按計時、計日、計
    月、計件以現金或實物等方式給付之獎金、津貼及其他任何
    名義之經常性給與均屬之；同條第4 款規定，平均工資謂計
    算事由發生之當日前六個月內所得工資總額除以該期間之總
    日數所得之金額。次按勞動基準法施行細則第10條規定，勞
    動基準法第2條第3款所稱之其他任何名義之經常性給與，係
    指下列各款以外之給與：一紅利。二獎金：指年終獎金、競
    賽獎金、研究發明獎金、特殊功績獎金、久任獎金、節約燃
    料物料獎金及其他非經常性獎金....。又按民法第123 條第
    2 項規定，月非連續計算者，每月為30日。
  2.被上訴人主張本俸、延長工時加給、技勤本俸、伙食費應計
    入平均工資計算基礎等語，為上訴人自認，堪信為真正，爰
    予計入。又被上訴人未主張其受領之窗簾補貼、膠水補貼、
    油切獎金等項目之給與應計入平均工資基礎，是本院逕行排
    除計入平均工資計算基礎。
  3.被上訴人主張清潔獎金、清潔代金應計入平均工資計算基礎
    ，為上訴人否認。經查，上訴人陳稱清潔獎金係針對當月模
    範班車，通過班車檢驗第二階段，無任何客訴者，按出車天
    數，每天66.5元計算發給，但全月里程未達10,000公里、出
    車天數未達標準者不發給；清潔代金係就通過班車檢驗第一
    階段者，發給定額2,000 元等語，為上訴人所不爭執，堪信
    為真正。可見清潔獎金、清潔代金係被上訴人保持所駕駛車
    輛整潔之對價給付，且上開薪資明細單顯示此為經常性給與
    ，自屬勞動基準法第2 條第3 款所定「工資」範疇，應計入
    退休金計算基礎。
  4.被上訴人主張ISO 安全獎金應計入平均工資計算基礎，為上
    訴人否認。經查，上訴人陳稱ISO 安全獎金係針對當月出車
    天數、延長工時基數、延長工時基數、技勤本俸、趟次達各
    站標準，及模範班車通過檢查，未受兩支申誡以上處分者發
    給等語，為上訴人所不爭執，堪信為真正。是此獎金與駕駛
    員提供駕駛勞務給付之多寡、給付品質優劣及是否善盡駕駛
    人注意義務有對價給付關係，自屬被上訴人因工作而獲得之
    報酬。且上開薪資明細單顯示被上訴人幾乎每月受領本項給
    與，當屬經常性給與，為勞動基準法第2 條第3 款所定「工
    資」範疇，應計入退休金計算基礎。
  5.被上訴人主張例休假加給應計入平均工資計算基礎，為上訴
    人否認。經查，上訴人陳稱例休假日加給係於勞動基準法所
    定應休假日，因勤務需要排定出車，未能於當月休完者，除
    支付平日工資外，另按當月本俸及延長工時加給比例計算發
    給之加給等語，為被上訴人所不爭執，堪信為真正。是例休
    假加給屬於勞動基準法第39條規定所定勞工於休假日工作，
    僱主加倍發給之工資性質，係以犧牲休假為前提，且僱主於
    休假日是否需勞工工作，為不確定之事，故於例休假日所給
    付與之加倍工資，不能認係經常性給與，自非為勞動基準法
    第2 條第3 款所定「工資」範疇，不應計入退休金計算基礎
    ，被上訴人此部分主張尚不可採。
  6.附表所示薪資包括本俸、延長工時加給、技勤本俸、伙食津
    貼、清潔獎金、清潔代金、ISO 安全獎金等，均屬於計算被
    上訴人平均工資時應列入之項目。經查，被上訴人於95年10
    月起至96年3 月止共計182 日期間每月領取上開項目薪資依
    序為53,686元、52,027元、55,060元、49,568元、50,011元
    、51,944元（原判決第5 頁第六點所載被上訴人於該期間每
    月領取之薪資總額扣除例休假日加給金額後，較本院上開認
    定金額高，乃因原審誤將被上訴人受領之窗簾補貼、膠水補
    貼、油切獎金等項目之給與計入，附此敘明），共計
    312,296元，月平均工資為51,477.3元（312,296÷182×30
    ），則上訴人應給付被上訴人退休金1,673,012元（
    51,477.3×32.5）（元以下四捨五入），扣除上訴人已付
    1,486,940元，被上訴人主張上訴人應依系爭契約、勞動基
    準法第55條規定，再支付退休金186,072元，洵無不合。逾
    此所為請求，為無理由。
  (二)關於被上訴人請求勞工保險老年給付差額部分：
  1.按勞工保險條例第14條第1 項規定，所謂月投保薪資，係指
    由投保單位按被保險人之月薪資總額，依投保薪資分級表之
    規定，向保險人申報之薪資；第19條第2 項但書規定，老年
    給付按被保險人退休之當月起前三年之平均月投保薪資計算
    ；第72條第2 項規定，投保單位違背本條例規定，將投保薪
    資金額以多報少，勞工因此所受損失，應由投保單位賠償之
    。次按勞工保險條例施行細則第32條第1 項規定，勞工保險
    條例第14條第1 項所稱月薪資總額，以勞動基準法第2 條第
    3 款規定之工資為準，其每月收入不固定者，以最近三個月
    收入之平均為準。經查，揆諸附表所示薪資，被上訴人於退
    休之當月起前三年之月薪資總額均在42,000以上，被上訴人
    主張其原可領取老年給付1,890,000 元（42,000×45），但
    上訴人申報伊之月投保薪資時以多報少，致伊僅領取老年給
    付1,763,640 元，短少126,360 元等語，有勞工保險局保承
    工字第09761220050 號函可稽（見本院卷第39頁），堪予採
    信。從而被上訴人依勞工保險法第72條第2 項規定，請求上
    訴人賠償老年給付差額損失126,360 元，自屬有據。
  2.按民法第216條之1規定：「基於同一原因事實受有損害並受
    有利益者，其請求之賠償金額，應扣除所受之利益。」查上
    訴人申報被上訴人之月投保薪資時以多報少，致被上訴人之
    老年給付短少而受有損害，惟被上訴人亦因上訴人之短報月
    投保薪資之行為而分擔較少之保險費，勞工保險局既無可能
    按被上訴人實際月投保薪資補發老年給付予被上訴人，自亦
    無要求被上訴人補足保險費差額之權利，故被上訴人得請求
    上訴人賠償老年給付差額同時，因無須支出較多之保險費而
    受有利益，揆諸上開規定，應自被上訴人得請求上訴人賠償
    老年給付差額中扣除被上訴人所受利益。經查，上開勞工保
    險局來函表示被上訴人於退休前三年繳納保險費18,224元，
    如上訴人核實申報被上訴人之月投保薪資，被上訴人應繳納
    保險費19,547元（見本院卷第39頁），故被上訴人受有少付
    保險費1,323 元之利益，自被上訴人請求上訴人賠償老年給
    付差額損失126,360 元扣除後，被上訴人僅得請求上訴人賠
    償125,037 元。
  (三)綜上所述，被上訴人依系爭契約、勞動基準法第55條規定，
    請求上訴人給付退休金差額186,072 元，並依勞工保險條例
    第72條第2 項規定，請求上訴人賠償老年給付差額損失125,
    037 元，共計311,109 元，及請求被上訴人給付自96年10月
    10日起至清償日按年息5%計算之法定遲延利息，為有理由，
    應予准許；逾此所為請求，為無理由，應予駁回。原審就超
    過上開應准許部分，為上訴人敗訴之判決，並為假執行之宣
    告，自有未洽。上訴意旨就此部分指摘原判決不當，求予廢
    棄改判，為有理由。至於上開應准許部分，原審判命上訴人
    給付，並為附條件之假執行宣告，核無違誤，上訴意旨，就
    此部分指摘原判決不當，求予廢棄，為無理由，應駁回其上
    訴。
六、據上論結，本件上訴為一部有理由，一部無理由，依民事訴
    訟法第450 條、第449 條第1 項、第79條，判決如主文。
中    華    民    國    97    年    6    月    24     日
                    勞工法庭
                      審判長法  官  張劍男
                            法  官  彭昭芬
                            法  官  翁昭蓉
正本係照原本作成。
不得上訴。
中    華    民    國    97    年    6     月    24    日
                            書記官  張淑芬
附表：
┌─────┬──────╥──────┬──────┐
│月  份    │薪  資      ║  月  份    │  薪  資    │
├─────┼──────╫──────┼──────┤
│96年3 月  │51,944元    ║  96年2 月  │  50,011元  │
├─────┼──────╫──────┼──────┤
│96年1 月  │49,568元    ║  95年12月  │  55,060元  │
├─────┼──────╫──────┼──────┤
│95年11月  │52,027元    ║  95年10月  │  53,686元  │
├─────┼──────╫──────┼──────┤
│95年9 月  │50,811元    ║  95年8 月  │  56,864元  │
├─────┼──────╫──────┼──────┤
│95年7 月  │55,117元    ║  95年6 月  │  56,554元  │
├─────┼──────╫──────┼──────┤
│95年5 月  │57,086元    ║  95年4 月  │  61,071元  │
├─────┼──────╫──────┼──────┤
│95年3 月  │58,397元    ║  95年2 月  │  54,276元  │
├─────┼──────╫──────┼──────┤
│95年1 月  │61,587元    ║  94年12月  │  54,234元  │
├─────┼──────╫──────┼──────┤
│94年11月  │56,636元    ║  94年10月  │  59,247元  │
├─────┼──────╫──────┼──────┤
│94年9 月  │55,750元    ║  94年8 月  │  56,018元  │
├─────┼──────╫──────┼──────┤
│94年7 月  │62,055元    ║  94年6 月  │  52,026元  │
├─────┼──────╫──────┼──────┤
│94年5 月  │61,978元    ║  94年4 月  │  59,049元  │
├─────┼──────╫──────┼──────┤
│94年3 月  │58,801元    ║  94年2 月  │  57,208元  │
├─────┼──────╫──────┼──────┤
│94年1 月  │58,575元    ║  93年12月  │  59,584元  │
├─────┼──────╫──────┼──────┤
│93年11月  │56,274元    ║  93年10月  │  60,801元  │
├─────┼──────╫──────┼──────┤
│93年9 月  │60,814元    ║  93年8 月  │  61,772元  │
├─────┼──────╫──────┼──────┤
│93年7 月  │64,161元    ║  93年6 月  │  57,805元  │
├─────┼──────╫──────┼──────┤
│93年5 月  │60,719元    ║  93年4 月  │  57,448元  │
├─────┼──────╫──────┼──────┤
│93年3 月  │55,213元    ║  93年2 月  │  55,696元  │
└─────┴──────╨──────┴──────┘


司法院資訊處製作；財團法人民間司法改革基金會備份。
